---
title: "Helper Â· Mapeo transcripto â†’ UniProt (biomaRt)"
format: html
params:
  dataset: "mmusculus_gene_ensembl"   # dataset de biomaRt de la especie (ver lista abajo)
  version: null                        # release de Ensembl (ej. 111) para fijar versiĂłn; null = actual
  hits_tsv: ""                         # ruta a hits_filtrados_en_cds.tsv (mapea solo los tx con hits); "" = todos los del dataset (lento)
  out: "map_tx_to_uniprot.tsv"         # archivo de salida (apuntar ENST2UNIPROT del config acĂˇ)
---

Genera el `map_tx_to_uniprot.tsv` que consume el pipeline (variable `ENST2UNIPROT` del
config). Es **opcional**: sin Ă©l, el pipeline deja la columna `uniprot` en `NA`.

**CĂłmo usarlo:** cambiĂˇ los `params` de arriba (o al renderizar:
`quarto render map_uniprot.qmd -P dataset=mmusculus_gene_ensembl -P version=111 -P hits_tsv=.../hits_filtrados_en_cds.tsv -P out=.../map_tx_to_uniprot.tsv`).

**Datasets biomaRt comunes:** humano `hsapiens_gene_ensembl` Â· chimp `ptroglodytes_gene_ensembl` Â·
ratĂłn `mmusculus_gene_ensembl` Â· gorila `ggorilla_gene_ensembl`. (Lista completa con
`listDatasets(useEnsembl("genes"))`.)

```{r setup}
library(biomaRt); library(tidyverse)
p <- params
```

## 1. Conectar a Ensembl (fijando versiĂłn si se pidiĂł)

Fijar la `version` es recomendable: asĂ­ el mapeo corresponde a la **misma release** del GTF que
usaste en el pipeline (evita desalineaciĂłn entre isoformas).

```{r mart}
mart <- if (is.null(p$version) || p$version == "") {
  useEnsembl(biomart = "genes", dataset = p$dataset)
} else {
  useEnsembl(biomart = "genes", dataset = p$dataset, version = as.integer(p$version))
}
```

## 2. ÂżQuĂ© transcriptos mapear?

Si pasĂˇs `hits_tsv`, mapea **solo** los transcriptos que tienen hits (rĂˇpido). Si no, baja el
mapeo de **todos** los transcriptos del dataset (lento, pero sirve como referencia general).

```{r transcripts}
if (nzchar(p$hits_tsv)) {
  txs <- read_tsv(p$hits_tsv, show_col_types = FALSE) %>% pull(transcript_id) %>% unique()
  cat("transcriptos con hits a mapear:", length(txs), "\n")
} else {
  txs <- NULL   # NULL = sin filtro (todos)
  cat("sin hits_tsv: se bajan TODOS los transcriptos del dataset (lento)\n")
}
```

## 3. Consultar biomaRt

Se piden Swiss-Prot (curado) y TrEMBL (no curado). Un transcripto puede tener varios; el
`uniprot_cons` prioriza Swiss-Prot.

```{r query}
attrs <- c("ensembl_transcript_id", "uniprotswissprot", "uniprotsptrembl")

mapeo <- if (is.null(txs)) {
  getBM(attributes = attrs, mart = mart)
} else {
  getBM(attributes = attrs, filters = "ensembl_transcript_id", values = txs, mart = mart)
}

mapeo_final <- mapeo %>%
  mutate(uniprot_cons = case_when(
    !is.na(uniprotswissprot) & uniprotswissprot != "" ~ uniprotswissprot,
    !is.na(uniprotsptrembl)  & uniprotsptrembl  != "" ~ uniprotsptrembl,
    TRUE ~ NA_character_
  )) %>%
  # filtramos por la columna consenso: asĂ­ los NA no descartan filas de forma silenciosa
  filter(!is.na(uniprot_cons))
```

## 4. Resumen y guardar

```{r save}
cat("filas con UniProt:", nrow(mapeo_final),
    " | transcriptos distintos:", n_distinct(mapeo_final$ensembl_transcript_id), "\n")
if (nzchar(p$hits_tsv))
  cat("cobertura sobre los tx con hits:",
      round(100 * n_distinct(mapeo_final$ensembl_transcript_id) / length(txs), 1), "%\n")

write_tsv(mapeo_final, p$out)
cat("guardado ->", p$out, "\n")
head(mapeo_final)
```

Luego, en el config de la especie:
```bash
export ENST2UNIPROT="<ruta al out de arriba>"
```
